【裁判字號】    98,重國,5
【裁判日期】    990825
【裁判案由】    國家賠償
【裁判全文】
臺灣臺北地方法院民事判決               98年度重國字第5號
原      告  林俊沅
法定代理人  林明騫
            曾麗美
訴訟代理人  李元德律師
複  代理人  洪國勛律師
被      告  臺北市永吉國民中學
法定代理人  林採有
訴訟代理人  李漢中律師
上列當事人間請求國家賠償事件，本院於中華民國99年8月4日言
詞辯論終結，判決如下：
    主  文
被告應給付原告新台幣參佰參拾肆萬參仟玖佰柒拾壹元，及自民
國九十七年十一月四日起至清償日止，按週年利率百分之五計算
之利息。
原告其餘之訴駁回。
訴訟費用由被告負擔十分之二，餘由原告負擔。
    事實及理由
壹、程序方面：
一、按依國家賠償法請求損害賠償時，應先以書面向賠償義務機
    關請求之。賠償義務機關對於前項請求，應即與請求權人協
    議。賠償義務機關拒絕賠償，或自提出請求之日起逾30日不
    開始協議，或自開始協議之日起逾60日協議不成立，請求權
    人得提起損害賠償之訴。損害賠償之訴，除依本法規定外，
    適用民事訴訟法之規定，國家賠償法第10條、第11條、第12
    條分別定有明文。查本件原告於民國97年11月3 日以書面向
    被告國中提出損害賠償之請求，臺北市政府於98年2月5日發
    函通知原告在98年2月13日進行協議，嗣被告國中於98年3月
    4日以北市吉中總字第09830116500號函通知原告拒絕賠償，
    此有被告國中98年3 月4日北市吉中總字第09830116500號函
    在卷可稽（本院卷第21頁至第22頁），揆諸上開規定，原告
    自得依法提起本件訴訟。
二、本件被告之法定代理人業於98年8月1日由林美雲變更為林採
    有，有臺北市政府98年7月24日府人二字第09830580400號聘
    書為證（見本院卷一第261 頁），並經林採有聲明承受訴訟
    ，於法並無不合。
貳、實體方面：
一、原告主張：
  (一)原告為參加96年9 月底舉辦之全國游泳分齡賽，遂由訴外人
    即於被告國中任教之姜慧蘭老師及臺北市信義國中（下稱信
    義國中）游泳隊教練許玉玲老師於96年8 月23日與同年月29
    日，在被告國中之游泳池實施賽前訓練，並請訴外人即中華
    民國水上救生協會2014期修業期滿合格之救生員湯子葳擔任
    救生員工作。
  (二)96年8 月29日下午2時30分至3時40分為該賽前訓練之熱身時
    間，由各參加學生依據個人體能進行暖身活動，近該日3 時
    30分許，大部分學生熱身完畢，許玉玲老師即於第7 水道附
    近集合信義國中之學生做賽前提示；原告與訴外人即被告國
    中學生黃國哲斯時仍於第3 水道進行跳水練習，另一名訴外
    人即被告國中學生朱奕仲則在距跳台約5 公尺之泳池內等待
    岸上同學跳完水再往前游，因姜慧蘭老師當時並未在活動現
    場，故原告跳水及入水後之情形並無人員在旁特別注意，迨
    原告於水中不斷小幅度左右轉頭，經岸上同學發現有異將原
    告自水中托起，並至泳池外之休息室通知姜慧蘭老師後，姜
    慧蘭老師始回到泳池現場就原告之狀況進行處理，惟原告經
    送醫急救並進行兩次手術後，因頸椎第5 節骨折、脊髓損傷
    ，造成四肢癱瘓，至今仍無功能性動作，大小便無法控制，
    日常生活完全依賴他人照料，姜慧蘭老師自應就其未於上開
    賽前訓練時在場善盡指導、說明及監督等注意義務，導致原
    告因跳水受有前揭損害乙事負損害賠償責任。是原告遂於97
    年11月3 日向被告國中以書面請求賠償，然雙方協議不成，
    被告國中並正式做成拒絕賠償證明，原告便依國家賠償法第
    2 條第2項、民法第184條第1項、第188條、第193條第1項及
    第195條第1項前段之規定提起本訴。
  (三)原告因姜慧蘭老師之前揭過失所得請求之賠償金額如下：
  1.醫療費用：原告因本件事故已支出醫藥費用共新台幣（下同
    ）71萬3347元。
  2.復健費用：未來10年需支出561萬9508元（計算式：每月6萬
    6970元×12個月＝每年80萬3640元；依霍夫曼係數扣除中間
    利息：80萬3640元×7.00000000000萬3640元×0.00000000
    ＝56 1萬9508元）。
  3.看護費用：每月原聘用外勞之看護費1萬7716元、安定費204
    3元及健保費802元，合計2 萬0561元；又原告現為15歲，而
    台灣男性平均壽命為73.46 歲，以58年餘命計算並依霍夫曼
    係數扣除中間利息後，合計看護費為477 萬9199元（計算式
    ：每月2 萬0561元×12個月＝每年24萬6732元；24萬6732元
    ×30.00000000000萬6732元×10.00000000＝477 萬9199元
    ）。
  4.減少勞動能力部分：原告原自成年後至60歲止，可工作40年
    ，惟現已喪失全部之勞動能力，以每月工資1 萬7280元計算
    ，被告應賠償原告喪失勞動能力之損害284 萬9127元（計算
    式：每月1 萬7280元×12個月＝每年20萬7360元；20萬7360
    元×27.00000000000萬7360元×13.00000000＝284 萬9127
    元）。
  5.精神慰撫金：原告於傷害發生時，僅係國中學生，因頸椎骨
    折全身癱瘓，需忍受終生無法動彈之痛楚，對於身心發展影
    響甚鉅，並將衝擊未來工作事業及一輩子之生活，茲請求慰
    撫金600萬元。
  6.綜上，本件被告國中應為姜慧蘭老師之過失賠償原告1996萬
    1181元（計算式：71萬3347元＋561萬9508元＋477萬9199元
    ＋284萬9127元＋600萬元＝1996萬1181元）。
  (四)聲明：被告應給付原告1996萬1181元，及自被告國中收受原
    告國家賠償請求書之翌日即97年11月4 日起至清償日止，按
    週年利率百分之5計算之利息。
二、被告則辯以：
  (一)原告及被告國中另19名學生為參加96年全國分齡游泳錦標賽
    之游泳隊選手，於96年8 月29日由在被告國中任職之姜慧蘭
    老師利用公餘時間進行指導，並與信義國中許玉玲老師率領
    之游泳隊選手假被告國中游泳池進行賽前訓練，依規定亦邀
    請具救生員資格之湯子葳擔任救生員。
  (二)該日原預定下午3 時40分進行被告國中及信義國中兩校選手
    之聯誼賽，約下午3 時許，姜慧蘭老師集合被告國中之游泳
    隊選手說明聯誼賽之目的及訓練注意事項，並要求選手做完
    10分鐘岸上伸展操後，選手再依個人體能狀況入水進行慢游
    、轉身及打腿等熱身活動，之後姜慧蘭老師即與許玉玲老師
    就聯誼賽之賽程交換意見，復至被告國中距離該游泳池約15
    公尺之體育組辦公室拿取聯誼賽所需之計時、記錄等相關物
    品，而由救生員湯子葳於游泳池內注意場內選手狀況。嗣同
    日下午3 時30分許，原告與被告國中選手即訴外人陳韋淳、
    黃國哲及朱奕仲等人在第3 水道輪流進行跳水練習，當原告
    準備跳水時，朱奕仲在水中5 公尺參考線處等待原告完成跳
    水動作後再游回上岸，詎原告於跳台上將雙手交扣於背後，
    向後高舉雙臂跳入水中後，並未向前游出跳水範圍，斯時朱
    奕仲與岸上之陳韋淳及黃國哲以為原告在嬉戲而未予理會，
    朱奕仲乃逕自游經原告身邊上岸，迨陳韋淳發現原告仍未向
    前游出跳水範圍方入水察看原告之情形，並讓原告口鼻浮出
    水面，再由朱奕仲及黃國哲協助將原告自水中托起；斯時訴
    外人即被告國中游泳隊長何明哲見多數隊員已完成熱身，經
    許玉玲老師告知準備比賽，遂前往體育組辦公室通知姜慧蘭
    老師，途中何明哲經過原告等人所在之水道，並未發覺有何
    異狀，待姜慧蘭老師隨同何明哲返回泳池，於第一水道旁宣
    告比賽即將開始時，始聽聞原告發生事故，姜慧蘭老師隨即
    走往第3水道詢問原告狀況，原告當時意識清楚回答其不能
    動彈，姜慧蘭老師便即刻請許玉玲老師撥打119求救，並緊
    急通知原告家長，俟救護人員抵達現場後，決定攜帶長背板
    及頭部固定器下水施救，將原告抬離泳池送醫。
  (三)原告自94年10月加入被告國中游泳隊，至本件事故發生日止
    業已1 年10個月餘，為訓練有素之游泳選手，多次參與臺北
    市及全國性游泳競賽之成績良好，姜慧蘭老師平日即對游泳
    選手管理嚴格，事發前亦已善盡在場指導、說明之義務；固
    姜慧蘭老師稍後曾離開游泳池前往體育組辦公室拿取當天比
    賽所需物品，惟因當時尚有救生員湯子葳在場內維護安全，
    被告國中並無任何怠於執行職務、未盡注意義務之疏失。況
    跳水為游泳選手所需具備之基本技能，依國內研究資料指出
    ，國內游泳選手由預備起跳、離臺、騰空至滑行，整體出發
    時間為2至3秒，騰空時間平均僅0.3 秒，縱事件發生當時姜
    慧蘭老師處於原告身旁特別注意其跳水，客觀上亦無從預知
    原告欲行何種動作入水，當動作發生時也無從法及時制止。
  (四)再者，被告國中已全力協助原告辦理保險理賠及尋求多方救
    助經費共計362萬7200元，包括：
  1.96年10月3日撥付被告國中仁愛救助金5萬元。
  2.協助原告於96年10月提出第一次學生平安保險理賠申請，獲
    賠5萬元。
  3.96年10月25日被告國中師長募款活動，交付募得款項7萬600
    元；體育組教職員募款活動，交付募得款項6萬6600元。
  4.協助原告於97年3 月提出第二次學生平安保險理賠申請，獲
    賠100 萬元。
  5.被告國中於97年4月8日提出臺北市政府殘障慰問金10萬元之
    申請。
  6.被告國中於97年4 月14日向兆豐產物保險股份有限公司提出
    公共意外險理賠申請，並分別於同年5月28日、8月29日去函
    保險公司催告處理情形，經保險公司承辦人表示待本案確定
    後再研擬後續處理事宜。
  7.97年4月22日被告國中家長會募款活動，交付募得款項211萬
    5000 元。
  8.97年9月25日原告第三次學生平安保險理賠給付15萬元。
  9.97年12月2日被告國中家長會募款活動，交付募得款項2萬50
    00元。
  10.協助原告於97年12月2 日提出第四次學生平安保險理賠申請
    。
  (五)聲明：原告之訴駁回。
三、兩造不爭執事項：
  (一)原告與被告國中另19名游泳隊選手為參加96年9 月底舉辦之
    全國分齡游泳錦標賽，由於被告國中任教之姜慧蘭老師及信
    義國中游泳隊教練許玉玲老師在96年8 月23日與同年月29日
    ，在被告國中之游泳池實施賽前訓練，並請中華民國水上救
    生協會2014期修業期滿合格之救生員湯子葳擔任救生員工作
    。
  (二)96年8 月29日下午3時40分為聯誼賽開始比賽時間，近下午3
    時30分許，許玉玲老師於第七水道附近集合信義國中學生做
    賽前提示，原告與陳韋淳、黃國哲、朱奕仲等人在第三水道
    輪流進行跳水練習，斯時姜慧蘭老師並未在場。
  (三)原告跳入水中後，經陳韋淳發覺原告未游出跳水範圍，遂入
    水察看原告之情形，隨後黃國哲及朱奕仲亦下水協助，渠等
    合力將原告托起，當時姜慧蘭老師尚未返回泳池。
  (四)原告經送醫急救並進行二次手術，醫師診斷為頸椎第五節骨
    折、脊髓損傷，合併四肢癱瘓，又大拇指甲溝炎經指甲部分
    摘除並母組織切除，至今仍無功能性動作，大小便無法控制
    等傷害。
  (五)原告因本次事故已支付必要之醫療相關費用（含醫療費、增
    加生活所需費用，不含看護費用）共71萬3347元。
  (六)原告前於97年11月3 日向被告國中提出國家賠償請求書，臺
    北市政府於98年2月5日發函通知原告在98年2 月13日進行協
    議，嗣被告國中於98年3月4日以北市吉中總字第0983011650
    0號函通知原告拒絕賠償。
四、本件爭點：
  (一)於被告國中任教之姜慧蘭老師在96年8 月29日指導該校學生
    游泳是否為公務員執行職務行使公權力之行為？
  (二)姜慧蘭老師就本次事故之發生是否有過失？
  1.姜慧蘭老師於進行游泳訓練前，是否未盡向學生說明應完成
    岸上熱身程序之義務？
  2.姜慧蘭老師未在泳池現場指導、說明及監督，是否有怠於執
    行職務、而未盡老師對於學生身體、生命安全負有避免發生
    侵害行為之安全注意義務？
  3.姜慧蘭老師於事故發生時未在現場實施救護，是否有過失？
  (三)承(二)，如認姜慧蘭老師就本次事故之發生有過失，與原告所
    受傷害間是否存有相當因果關係？抑或是導致原告損害擴大
    之原因？
  (四)承(三)，如是，原告向被告國中請求賠償下列金額是否有理由
    ？
  1.復健費用561萬9508元
  2.看護費用477萬9199元。
  3.勞動能力減損之損失284萬9127元。
  4.精神慰撫金600萬元。
五、得心證之理由：
  (一)於被告國中任教之姜慧蘭老師在96年8 月29日指導該校學生
    游泳，屬公務員執行職務行使公權力之行為。
  1.按本法所稱公務員者，謂依法令從事公務之人員，國家賠償
    法第2條第1項定有明文，亦即不論係文職或武職、地方自治
    人員或國家公務員、公營事業機關之服務人員、民意機關由
    選舉產生之代表，亦不論係編制內或編制外、臨時人員或由
    於聘僱，只要係依據法令從事公務之人員均屬之，故姜慧蘭
    老師既任教於臺北市立之被告國中，當具國家賠償法前開所
    規範之公務員身分至明。
  2.又執行職務之行為，係指公務員之行為乃為行使職務上之權
    利或履行職務上之義務，與所執掌之公務事項有關之行為；
    而行使公權力係指公務員居於國家機關之地位，行使統治權
    作用之行為，並包括運用命令及強制等手段干預人民自由及
    權利之行為，以及提供給付、服務、救濟、照顧等方法，增
    進公共及社會成員之利益，以達成國家任務之行為。基此，
    公立學校教師之教學活動，如被告國中體育老師指導訓練該
    校游泳隊選手，係代表國家為保育活動，屬給付行政之一種
    ，應屬行使公權力之行為。經查，被告國中雖辯稱姜慧蘭老
    師於96年8 月29日是利用「公餘時間」指導被告國中游泳隊
    選手參加96年全國分齡游泳錦標賽云云；惟依姜慧蘭證述「
    （何時開始任教於永吉國中？任教科目？）86年至今。體育
    老師」、「（自何時開始擔任永吉國中之游泳隊教練？）我
    到職的當年，一般都是由有專長或新進的老師當游泳隊教練
    ，我從那時當到現在，沒有特別的聘書」、「（游泳隊訓練
    時間？）週一早上6 點，週二到五是早上7點半到8點半，週
    六是6點半。週一到五下午是4 點20分到7點20分，都是同一
    批學生」等語（見本院卷二第2 頁反面），可知姜慧蘭老師
    身為被告國中之體育老師，負責指導訓練被告國中游泳隊已
    10年有餘，則本次訓練游泳隊選手代表被告國中參與96年全
    國分齡游泳錦標賽，自屬姜慧蘭老師執行職務行使公權力之
    行為，乃屬當然。且因參與游泳隊者仍為就讀被告國中之國
    中生，係於接受一般國民義務教育之時間外，另行參加游泳
    隊之活動，是游泳隊平時訓練之時間當會盡量利用上課時間
    以外之空檔，不得以此逕認姜慧蘭老師僅係利用公餘時間為
    指導，而非執行職務行使公權力之行為。被告國中此部分所
    辯，並不足採。
  3.綜此，於被告國中任教之姜慧蘭老師在96年8 月29日指導該
    校學生游泳，應屬公務員執行職務行使公權力之行為。
  (二)姜慧蘭老師就本次事故之發生存有過失。
  1.按公務員於執行職務行使公權力時，因故意或過失不法侵害
    人民自由或權利者，國家應負損害賠償責任；公務員怠於執
    行職務，致人民自由或權利遭受損害者亦同，國家賠償法第
    2條第2項亦有明文。又學校與教師對於學生身體、生命安全
    ，負有避免發生侵害行為之安全注意義務，此種義務存在於
    校內一切教育活動，倘具有內在危險性的教育活動，教師於
    實施該活動時，更應善盡安全注意義務，若疏於注意而致發
    生事故，使學生受有損害，應負賠償責任。查姜慧蘭老師執
    行職務行使公權力之範圍，既包括指導訓練被告國中游泳隊
    之選手，且依常理，各種運動存有不同之運動傷害與風險，
    姜慧蘭老師於指導訓練時，即應善盡其安全注意義務，尤其
    對象是心智發展尚未完全成熟，仍屬好動叛逆階段之國中學
    生，更應多一份心力注意之。
  2.次查訴外人即被告國中當日在場之其他游泳隊選手於96 年8
    月29日事故發生後之調查訪談中分別表示如下：（見本院卷
    一第145 頁、第146頁反面、第147頁反面、第148頁至第151
    頁反面）
  (1)賴千穎表示「（你們有集合作操嗎？教練有沒有集合你們講
    話？）有集合作操，教練有說過一些話，但是不記得說什麼
    」等語。
  (2)吳繹凡陳述「（你如何學習跳水入水？姜教練有沒有指導？
    ）我在南港國中學會跳水的，但姿態不正確，所以到永吉後
    姜教練有矯正我的跳水姿態，姜教練要求我們手要夾緊頭部
    」、「（你記不記得96年8月29日訓練當天集合時做什麼事
    ？
    集合時教練是否在場？）當天集合時先做岸上熱身操，集合
    時教練在場」等語。
  (3)侯僑泰陳稱「（你如何學習跳水入水？姜教練有沒有指導？
    ）姜教練教我從站在岸邊開始練習跳水，姜教練不准我們做
    危險動作，要我們跳的時候手向前伸直」、「（你記不記得
    96年8 月29日訓練當天集合時做什麼事？集合時教練是否在
    場？）集合時先做操，集合時教練在場」等語。
  (4)關策則稱「（你何時開始學習跳水？姜教練有沒有指導？）
    我在小學學會跳水的，到永吉後姜教練有矯正我的跳水姿勢
    ，姜教練要我們不能玩，怕我們受傷」、「（有沒有看過游
    泳選手玩一些非正規訓練的動作？如果你看到會不會告訴教
    練？）姜教練平常就會舉例一些危險動作，禁止我們玩，我
    有看過有人玩，不過我不會告訴教練」、「（你記不記得96
    年8 月29日訓練當天集合時做什麼事？集合時教練是否在場
    ？）我們先做操，集合時教練在場」等語。
  (5)何明哲另表示「（請問96年8 月29日游泳隊到校參加什麼樣
    的活動？流程大致如何？）與信義國中游泳隊舉行全國大賽
    前的聯誼賽，當日集合後先進行岸上伸展操，接著教練做賽
    前提示，然後要我們開始下水熱身」、「（平日教練會幫你
    們修正跳水的動作嗎？有沒有特別強調什麼？）會，教練特
    別禁止推、拉、擠，還要注意水裡面其他人的安全」、「（
    教練平日有沒有跟你們舉例運動意外事故？）有，教練有說
    過某高中學生玩後空翻，摔下去後也是傷到頭，然後就癱瘓
    了」等語。
  (6)陳韋淳亦稱「（請問96年8 月29日游泳隊到校活動的流程大
    致如何？）當天姜老師要我們與信義國中游泳隊舉行全國大
    賽前聯誼賽，當日集合後先做伸展操，然後教練說熱身完後
    會測秒數」、「（教練當天有沒有特別提醒哪些事情？）平
    常練習教練都有講不能用玩的心態來練，也不能在游泳池內
    做跑、跳這些危險動作」、「（姜教練有沒有指導過你跳水
    ？）姜教練說過起跑式跟原地式，起跑式大概快零點幾秒，
    看個人適合哪一種，但是教練有說過不能在學校練起跑式，
    怕我們滑倒」、「（姜教練平日對你們的管理嚴格嗎？平日
    對你們有什麼告誡嗎？）嚴格，教練平常練習結束時，會說
    一些運動意外的例子，也會說一些要注意的事」等語。
  (7)綜上，可知姜慧蘭老師於平日之訓練即會告知並禁止選手進
    行危險動作，且會在場矯正選手之錯誤姿勢，本件事故發生
    前亦有帶領選手集合進行岸上熱身操與說明，堪稱已盡部分
    程度之安全注意義務。
  3.然查，被告國中自承姜慧蘭老師於要求選手做完10分鐘岸上
    伸展操，並依個人體能狀況入水進行慢游、轉身及打腿等熱
    身活動後，便至距離泳池約15公尺之體育組辦公室拿取聯誼
    賽所需之相關物品，就原告與陳韋淳、黃國哲、朱奕仲等人
    在第三水道輪流進行跳水練習時並未在場乙節復未爭執，故
    本件應審究之重點，係姜慧蘭老師於該段期間內未在場指導
    、說明及監督選手狀況，是否屬怠於執行職務，而未盡對於
    學生身體、生命安全負有避免發生侵害行為之安全注意義務
    。經查：
  (1)96年8 月29日被告國中與信義國中游泳隊選手進行聯誼賽時
    ，游泳池邊固有救生員湯子葳在場，惟據陳韋淳到庭證述「
    （游泳池救生員當天有無在場？）不在。救生員通常會去看
    不是游泳隊的學生。」等語（見本院卷二第3頁反面至第4頁
    ），可知縱湯子葳確有於當日在場執行救生員之工作，因其
    負責之職務不包含指導與監督游泳隊選手之狀況，而主要係
    對發生溺水情狀之人為救援與救護，在以常理判斷游泳隊選
    手之技巧較一般人純熟，且斯時被告國中與信義國中游泳隊
    均是由即將面臨全國大賽之選手組成之情況下，湯子葳未特
    別注意游泳隊選手之狀況，尚與常情無違，故不得以姜慧蘭
    老師離開泳池之期間有救生員存在一事，遽認姜慧蘭老師業
    盡其對於學生身體、生命安全負有避免發生侵害行為之安全
    注意義務。此外，姜慧蘭老師亦證稱「我跟學生說要熱身，
    依照自己的生理狀況去調整，當時我與信義國中老師討論要
    讓學生做對抗賽，我們是在游泳池旁邊的辦公室討論，討論
    大概10幾20幾分鐘，信義國中的老師還是有進進出出的看..
    .」等語（見本院卷二第2頁反面），可知在姜慧蘭老師離開
    泳池後，並無負責學生安全之人全程在場監督。
  (2)再者，關策於接受調查訪談時表示「（你有沒有看到林俊沅
    跳水的動作？當時你的位置在哪？旁邊還有哪些人？）我不
    記得他的動作，只記得他跳下去後動作怪怪的，而且都不動
    ，他在跳台的時候，我剛好走到左後方，林俊沅跳下去之前
    跟他們說：『你看我的跳水姿勢』」等語；何明哲陳稱「（
    你記得林俊沅發生意外後，姜老師跟林俊沅的對話嗎？）我
    只記得姜老師有問他：『發生什麼事？』，林俊沅回答說：
    『我剛剛跳水』，姜老師再問他：『你有沒有好好跳？』，
    林俊沅搖搖頭沒有回答」、「（就你的認知，『有沒有好好
    跳』是什麼意思？）就是有沒有照規矩來，跳水動作是用手
    夾住頭部，既使跳出的時候腳滑了，頂多也是胸口打到水面
    ，不可能傷到頭部」等語；陳韋淳另稱「一開始試跳我們都
    先跳正常的，林俊沅上來後我也一起上來，朱奕仲靠著水道
    繩等林俊沅跳，然後林俊沅說：『陳韋淳，你看我跳』，他
    就站在跳台上把手背在後面、十指交扣，向後高舉雙臂，然
    後就跳下去了…」、「（以前你們有做過這個動作嗎？）沒
    有做過，我第一次看林俊沅跳這個姿勢」、「（你沒有告訴
    教練事情的經過嗎？）沒有，林俊沅怕被罵」等語（見本院
    卷一第148頁反面、第149頁反面、第151頁至第151頁反面、
    卷二第3頁反面），可知原告於姜慧蘭老師離開泳池之期間
    內，並非全部以雙手夾緊頭部之正常跳水入水姿勢進行練習
    ，且係在使用錯誤姿勢入水後始發生本件事故。
  (3)基此，由於原告乃正值青春期之國中學生，雖於平時接受游
    泳隊訓練時，有經姜慧蘭老師告誡不得為危險動作，在姜慧
    蘭老師面前亦會服從指導，卻易在師長未在場全程監督之情
    形下基於好奇、好玩，或是於同儕面前表現之心態而違反規
    定。姜慧蘭老師疏未思慮及此，使原告果係趁其不在現場之
    際進行危險之跳水入水動作，致原告因此受有頸椎第五節骨
    折、脊髓損傷，合併四肢癱瘓，又大拇指甲溝炎經指甲部分
    摘除並母組織切除，迄今仍無功能性動作，大小便無法控制
    等傷害，自有怠於執行職務，而未盡對於學生身體、生命安
    全負有避免發生侵害行為之安全注意義務。
  4.綜上，姜慧蘭老師雖有在平日之訓練告知並禁止選手進行危
    險動作，且會在場矯正選手之錯誤姿勢，本件事故發生前亦
    有帶領選手集合進行岸上熱身操與說明，而盡部分程度之安
    全注意義務；然姜慧蘭老師未慮及國中學生因求同儕面前之
    表現，或係因好玩之心態、好奇心之驅使，容易於師長背後
    做違反規定之行為等節，逕自於96年8 月29日被告國中游泳
    隊選手進行熱身，且無專人全程看顧之情形下，離開泳池現
    場有10幾20幾分鐘之久，致原告得以趁隙為錯誤跳水入水姿
    勢，並因而受有前開身體上之傷害，姜慧蘭老師就本次事故
    之發生當存有過失。
  (三)姜慧蘭老師之前揭過失與原告所受傷害之間存有相當因果關
    係。
  1.所謂「相當因果關係」係指「無此行為，雖必不生損害；有
    此行為，通常即足生此種損害者，是為有因果關係。無此行
    為，必不生此種損害；有此行為，通常亦不生此種損害者，
    即無因果關係」，至於有無因果關係，應綜合具體情事客觀
    判斷之。
  2.依上所述，姜慧蘭老師平日管理嚴格，且從陳韋淳上述陳稱
    未將事情發生經過告知姜慧蘭老師，係因原告怕姜慧蘭老師
    責罵之情觀之，如姜慧蘭老師在事故發生當天未離開泳池長
    達10幾20幾分鐘之時間，而在現場全程監督，原告當不敢在
    此情況下為危險之跳水入水姿勢，則原告於正常跳水姿勢下
    ，發生上開傷害之可能性即大幅降低，姜慧蘭老師之上開過
    失與原告所受傷害間，自存有相當因果關係，乃屬當然。
  (四)身為公務員之姜慧蘭老師既於執行職務行使公權力時，怠於
    執行職務，且存有未盡對於學生身體、生命安全負有避免發
    生侵害行為安全注意義務之過失，致原告之身體健康受有上
    揭損害，原告當得依國家賠償法第2條第2項之規定請求被告
    國中賠償之；國家賠償法第5 條又規定，國家損害賠償除依
    本法規定外，適用民法規定，茲就賠償之金額分述如下：
  1.原告因本次事故已支付必要之醫療相關費用（含醫療費、增
    加生活所需費用，不含看護費用）共71萬3347元部分：
    依原告所提相關醫療單據中固包括證書費用、由明細中無法
    得知是否為因本次事故須支付之必要醫療相關費用，及應扣
    除之費用（見本院卷一第25頁至第26頁、第34頁、第39頁、
    第63頁、第65頁至第66頁、第68頁、第80頁、第86頁、第90
    頁、第96頁至第97頁、第100 頁）；惟被告就此表示無意見
    ，對金額亦不爭執（見本院卷一第193 頁反面），故原告對
    此部分請求71萬3347元，即予准許。
  2.原告請求未來10年復健費用共561萬9508元部份：
  (1)依臺北市立聯合醫院99年2月12日北市醫興字第09930427200
    號與行政院國軍退除役官兵輔導委員會臺北榮民總醫院（下
    稱臺北榮民總醫院）99年5 月24日北總神字第0990011282號
    函所載（見本院卷二第30頁、第62頁），原告為頸椎第5 節
    骨折合併脊髓損傷，受傷時間為96年8 月，根據最後一次住
    院病歷（97年12月至98年1月），原告經過1年之復健後，恢
    復至頸椎第6 節之功能，依當時及目前醫療水準，其殘廢狀
    況永久無法復原，是可預見在醫療水準未突破之前提下，原
    告需終身進行復健，今原告僅請求被告國中給付未來10年之
    復健費用，尚稱合理。
  (2)又原告就此雖係以其自97年2月18日起至同年3月15日止於臺
    北榮民總醫院住院醫療費用收據共6 萬6970元為憑，請求每
    月6萬6970元，共10年之復健費用（見本院卷一第109頁、第
    60頁）；然參諸原告於言詞辯論終結之日前所提醫療單據，
    自原告於96年8 月29日受有前開傷害起（扣除事發當天至96
    年10月12日止之住院費用共32 萬8633元，見本院卷一第102
    頁），原告並非每月均需支付高達6 萬6970元之復健住院費
    用（見本院卷一第24頁、第28頁、第38頁、第41頁、第46頁
    、第50頁、第60頁、第65頁、第68頁至第70頁、第96頁、第
    99頁），而自96年10月12日起至97年12月31日止共15個月之
    期間內，原告平均支付之復健住院費用應為每月1萬5551 元
    （計算式：（5萬3561元＋6萬5800元＋314元＋60元＋172元
    ＋6萬6970元＋155 0元＋1萬9097元＋180元＋314元＋2萬43
    90元＋839元＋14元）÷15個月＝1萬5550.7元，1 元以下四
    捨五入），每年則為18萬6612元（計算式：1 萬5551元×12
    個月＝18萬6612元）。
  (3)準此，原告未來10年需支付之復健費用應共130 萬4897元（
    計算式：18萬6612元×7.00000000000萬6612元×0.000000
    00＝130萬4897元，霍夫曼係數表見本院卷一第110頁）。
  3.原告請求看護費用共477萬9199元部分：
  (1)被告國中對原告因本次事故傷害有全日看護之必要，且全日
    看護費用每月為2 萬0561元，餘命共58年乙情並不爭執（見
    本院卷一第193 頁反面、卷二第17頁反面），僅爭執原告有
    無永久全日看護之必要。
  (2)經查，臺北市立聯合醫院以99年2月12日北市醫興字第09930
    427200號函表示原告之傷害經1 年復健仍無改善，可判定為
    永久性殘廢，除非科技有所突破，否則終身需24小時全日看
    護（見本院卷二第30頁）；另經本院函請行政院國軍退除役
    官兵輔導委員會臺北榮民總醫院就此為鑑定，該院函覆內容
    亦表示原告上肢僅存肘屈曲、腕伸展、及肩關節部分功能，
    只能在旁人準備用具、幫忙穿戴輔具後，自行盥洗及進食；
    其餘諸如翻身、起身、轉位、移位等皆需他人完成，因此需
    要專人全日看護，且因原告之殘廢狀況依當時及目前醫療水
    準永久無法復原，進而推估原告永久需專人全日看護（見本
    院卷二第62頁）。
  (3)是以，縱可預料醫療水準將日新月異，原告之殘廢狀況有回
    復之可能，需要他人看護之程度或許也將因此降低；然截至
    本件言詞辯論終結之日前，原告之受傷程度並無法回復，應
    認原告以餘命共58年計算全日看護費用，請求被告國中給付
    共477萬9199元（計算式：每月2萬0561元×12個月＝每年24
    萬6732元；24萬6732元×30.00000000000萬6732元×10.00
    000000＝477 萬9199元），為有理由。至原告如於言詞辯論
    終結後因情事變更，而無需經他人為永久全日看護時，被告
    國中自得另據此請求救濟。
  4.原告請求勞動能力減損之損失共284萬9127元部分：
  (1)被告國中對原告因本次事故傷害喪失勞動能力，且每月工資
    為1 萬7280元，工作年資共40年等節亦不爭執（見本院卷二
    第17頁反面），而係爭執如果原告恢復勞動能力，即不得以
    此數額為計算。
  (2)經查，據上揭函文與鑑定之結果，均認在科技與醫療技術未
    突破之情形下，原告之殘廢狀況永久無法復原，亦將終身喪
    失勞動能力（見本院卷二第30頁、第62頁），故以本件言詞
    辯論終結之日前之證據觀之，應認原告以每月工資為1萬728
    0 元、工作年資共40年計算喪失勞動能力之損失，請求被告
    國中給付共284萬9127元（計算式：每月1萬7280元×12個月
    ＝每年20萬7360元；20萬7360 元×27.00000000000萬7360
    元×13.00000000＝284萬9127元），同有理由。如原告日後
    因情事變更而回復勞動能力，被告國中始得以此另為主張。
  5.原告請求精神慰撫金600萬元部分：
  (1)按不法侵害他人之身體、健康、名譽、自由、信用、隱私、
    貞操，或不法侵害其他人格法益而情節重大者，被害人雖非
    財產上之損害，亦得請求賠償相當之金額，民法第195條第1
    項前段定有明文。又所謂相當，自應以實際加害情形與其名
    譽影響是否重大，及被害者之身分地位與加害人經濟狀況等
    關係定之，最高法院47年台上字第1221號判例意旨可參。經
    查，被告國中之姜慧蘭老師確有怠於執行職務之情，業如前
    述，是原告依國家賠償法第5 條準用民法第195條第1項之規
    定，請求被告國中賠償精神慰撫金，為有理由。
  (2)本院審酌被告國中姜慧蘭老師就本次事故之發生雖有過失，
    惟其平日管理學生尚稱嚴格，僅於一時疏忽致原告藉此向同
    學表現錯誤之跳水入水姿勢，而導致原告方年僅國中學生之
    年紀即受有前揭重大之傷害等一切情狀，認原告得請求之精
    神慰撫金以150萬元為適當，逾此部分之請求為無理由。
  6.綜此，原告得依國家賠償法第2條第2項之規定，請求被告國
    中賠償損害共1114萬6570元（計算式：醫療相關費用共71萬
    3347元＋未來10年需支付之復健費用共130 萬4897元＋看護
    費用共477萬9199元＋勞動能力減損之損失共284萬9127元＋
    精神慰撫金共150萬元＝1114萬6570元）。
  7.末按公務員怠於執行，致人民自由或權利遭受損害者，除其
    他法律有特別規定外，只能依據國家賠償法之規定向國家請
    求賠償，要不能依民法第184 條侵權行為之規定向國家請求
    賠償，最高法院85年台上字第1556號判決意旨可參。查本件
    原告既得依國家賠償法第2條第2項之規定，請求被告國中賠
    償共1114萬6570元之損害，原告再依民法第184條第1項及第
    188 條之規定，起訴請求被告國中賠償損害，並無理由，附
    此敘明。
  (五)就與有過失之部分：
  1.按國家賠償法第5條準用民法第217條之規定，損害之發生或
    擴大，被害人與有過失者，法院得減輕賠償金額，或免除之
    。查本件姜慧蘭老師固存有怠於執行職務之過失，未善盡其
    對於學生身體、生命安全負有避免發生侵害行為之安全注意
    義務，且姜慧蘭老師之過失與原告所受傷害間存有相當因果
    關係；然原告身為被告國中游泳隊之選手，於每日接受游泳
    隊姜慧蘭老師之訓練下，對於跳水風險之概念即與一般人有
    所不同，當知為跳水動作時，應遵守姜慧蘭老師過往之指導
    ，否則將有受運動傷害之虞，卻於見姜慧蘭老師未在場之情
    況下，逕為錯誤之跳水入水姿勢，致己身受有永久性殘廢之
    重大損害，則原告就本件事故之發生，與有過失至明。
  2.是以，本院審酌姜慧蘭老師平時對游泳隊選手管教嚴格，禁
    止游泳隊選手以玩鬧之方式練習，如見選手姿勢錯誤亦會在
    旁予以糾正，此次於原告練習跳水時係因準備賽前工作而暫
    時離開泳池現場，經其他選手告知原告發生本件事故時，已
    為及時處理，包括察看原告情狀、通知原告家長、尋求具專
    業救護能力之救護車、指示其他學生以浮板支撐原告之方式
    等；而原告於本次事故發生時，係年為14歲（82年1月2日生
    ）之少年，智識能力正常，已可清楚理解師長教誨「危險動
    作」之意，亦係曾代表被告國中參與全國比賽之游泳選手，
    於平時接受游泳隊訓練時，早已明知如進行錯誤跳水姿勢，
    將有導致重大傷害之高度風險，且斯時已係即將與信義國中
    游泳隊選手為聯誼賽之際，卻未遵守姜慧蘭老師平日之訓誡
    ，認真進行熱身活動，反趁姜慧蘭老師不在現場，無從即時
    對之為處罰、制止之時，以玩笑之方式為錯誤跳水入水姿勢
    ，導致受有難以回復之重大損害等情，應認原告就其損害之
    發生須自負較大之過失責任，且認原告之過失責任比為百分
    之70為當。
  3.基上，原告請求被告國中賠償334 萬3971元（計算式：1114
    萬6570元×百分之30＝334萬3971元），為有理由。
六、綜上所述，因具有公務員身分之姜慧蘭老師於執行職務行使
    公權力時存有過失，因而致原告受有傷害，原告依此請求被
    告國中為損害賠償，自有理由；然原告為游泳隊選手，卻忽
    視姜慧蘭老師平日之訓誡，於姜慧蘭老師不在場之際進行他
    種錯誤之跳水入水姿勢，方致自身損害之發生，原告就此應
    負有百分之70之過失責任。從而，原告依國家賠償法第2 條
    第2項之規定，請求被告給付334萬3971元，及自被告國中收
    受原告國家賠償請求書之翌日即97年11月4 日起至清償日止
    ，按週年利率百分之5計算之利息，洵屬有據，應予准許。
    逾此部分之金額與民法第184條第1項及第188 條之請求權基
    礎，洵屬無據，應予駁回。
七、本件事證已臻明確，兩造其餘攻擊防禦方法與判決之結果不
    生影響，爰不另贅論，併此敘明。
八、據上論結，本件原告之訴為一部有理由，一部無理由，依民
    事訴訟法第79條，判決如主文。
中    華    民    國    99  年     8     月     25    日
                  民事第二庭  審判長法  官  張松鈞
                                    法  官  黃呈熹
                                    法  官  羅郁婷
以上正本係照原本作成。
如對本判決上訴，須於判決送達後20日內向本院提出上訴狀。如
委任律師提起上訴者，應一併繳納上訴審裁判費。
中    華    民    國    99    年    8     月    25    日
                                    書記官  楊婷雅

司法院資訊處製作；財團法人民間司法改革基金會備份。
